【裁判字號】    90,苗簡,122
【裁判日期】    951130
【裁判案由】    地上權登記
【裁判全文】
臺灣苗栗地方法院民事判決
原      告  Ｓ○○
            酉○○
            Ｅ○○
前列三人共同
訴訟代理人  彭巧君 律師
複代理人    甲卯○
被      告  Ｏ○○
            ｑ○○
            ｎ○○
                        段29.
            庚○○○
            古林堅堂
            甲Ｗ○○
            Ｐ○○
            甲玄○○
            丑○○
            甲未○○
            甲Ｊ○○
            甲Ｖ○○
            ｔ○○
            ｘ○○
            Ｕ○○
            Ｖ○○
            Ｚ○○
            甲辰○
            甲宇○
            甲巳○
            甲酉○
            己○○
            乙○○
            丙○○
            甲○○
            Ｙ○○
            丁○○○
            ｋ○○
            甲Ｒ○○
            天○○
            戊○○○
            ｍ○○
            甲Ｕ○○
            ｉ○○
            ｌ○○
            Ｊ○○
            甲Ｉ○○
            亥○○
            ｐ○○
            壬○○
            ｏ○○
            Ｎ○○
            ｒ○○
            Ｄ○○
            甲甲○
            辰○○
            Ｂ○○
            溫林秀英
8弄5之2號
            寅○○
72巷5號
            甲午○○
46巷23號5樓
            ａ○○
1弄9號之1
            地○○
            巳○○
6號5樓
            Ｈ○○
327號8樓
            黃○○
4樓
            Ａ○○
            Ｃ○○
2樓
            ｆ○○
202之19號5樓
            ｖ○○
1號
            Ｘ○○
            ｕ○○
            ｗ○○
            Ｗ○○
號
兼前列四人共
同訴訟代理人  Ｉ○○
被      告  甲Ｈ○○
號
            ｅ○○
18弄2號2樓
            Ｇ○○
3弄5號3樓
            Ｌ○○
9弄6號
            Ｆ○○
            宙○○
            林家羽(原名林純珠.
            Ｋ○○
            甲亥○
            甲癸○○
            甲天○
            甲申○
            甲子○○
            甲戌○
弄4號5樓
            甲宙○
            ｊ○○○
            甲丑○
之2
            甲ｃ○
            甲ｆ○
之2
            甲ｂ○
之2
            甲ａ○
3號
            甲Ｘ○
號之2
            甲ｄ○
42號
            甲Ｚ○
號4樓
            甲ｅ○
5弄48號2樓
            甲Ｙ○
            甲寅○○
巷68號
            甲Ｇ○
            甲Ｆ○
            甲Ｋ○
10號
            甲Ｔ○
            甲Ｏ○
2號
            甲Ｌ○
77號
            甲Ｑ○
            甲Ｎ○
            甲Ｐ○
            甲Ｍ○
            甲ｇ○○
22號
            ｇ○○
            ｄ○○
            ｂ○○
            甲Ｓ○○
            ｈ○○
號
            Ｒ○○
198之4號8樓之2
            甲ｈ○○
329號8樓
            玄○○
樓
            未○○
329號8樓
            甲地○
            ｃ○○
            甲辛○
            戌○○
            申○○
            甲壬○○
1弄20號5樓
            ｚ○
號
            ｚ○坤
6號
            ｚ○棠
            午○○
48弄9號
            辛○○
            癸○○
巷3弄7之4號
            甲丁○
198之2號
            甲丙○
            甲乙○
            甲己○
            甲戊○
4號
            甲庚○
2號
            Ｑ○○○
號
            宇○○
2號
            Ｍ○○
之5號
            ｙ○○
58號9樓之2
            甲Ｅ○
樓
            甲黃○
8號6樓之6
            甲Ａ○
5樓
            甲Ｂ○
5之1號
            甲Ｃ○
5之1號
            甲Ｄ○
3號
            ｓ○○○
            Ｔ○○
            子○○
            卯○○
14樓之5
上列當事人間請求地上權登記事件，本院於95年11月20日言詞辯
論終結，判決如下：
    主  文
被告Ｏ○○、ｑ○○、甲丁○、甲丙○、甲乙○、甲己○、甲戊○、甲庚○、庚○○○、ｎ○○、古林堅堂、甲Ｗ○○、Ｐ○○
、甲玄○○、甲未○○、甲Ｊ○○、甲Ｖ○○、ｔ○○、ｘ○○
、Ｕ○○、丑○○、Ｋ○○、Ｌ○○、Ｆ○○、宙○○、林家羽
、Ｖ○○、Ｚ○○應就被繼承人林開梅；被告Ｑ○○○、宇○○
、Ｍ○○、ｙ○○、甲Ｅ○、甲黃○、甲Ａ○、甲Ｂ○、甲Ｃ○
、甲Ｄ○、甲辰○、甲宇○、甲巳○、甲酉○、己○○、乙○○
、丙○○、甲○○、甲Ｓ○○、ｈ○○、Ｒ○○、ｚ○  、ｚ○
坤
、ｚ○棠應就被繼承人林開連；丁○○○、ｋ○○、甲Ｒ○○、
天○○、戊○○○、ｍ○○、甲Ｕ○○、ｉ○○、ｌ○○、甲地
○、甲亥○、甲子○○、甲癸○○、甲天○、甲戌○、甲宙○、
甲申○、甲丑○、甲ｃ○、甲ｆ○、甲ｂ○、甲ａ○、甲Ｘ○、
甲ｄ○、甲Ｚ○、甲ｅ○、甲Ｙ○、ｕ○○、ｗ○○、甲ｇ○○
、ｃ○○、ｇ○○、ｄ○○、ｂ○○應就被繼承人林開湖；ｓ○○○、Ｔ○○、子○○、卯○○、Ｊ○○、癸○○、辛○○、甲
Ｉ○○、亥○○、ｐ○○、壬○○、ｏ○○應就被繼承人林開蔭
；Ｎ○○、ｒ○○、Ｄ○○、甲甲○、甲辛○、林如姍、申○○
、辰○○、Ｂ○○、溫林秀英、寅○○、甲午○○、甲寅○○、
甲Ｇ○、甲Ｆ○、甲Ｋ○、蔡雅旦、甲Ｏ○、甲Ｌ○、甲Ｑ○、
甲Ｎ○、甲Ｐ○、甲Ｍ○、甲壬○○、ａ○○應就被繼承人林開
和；地○○、巳○○、Ｈ○○、ｖ○○、黃○○、Ａ○○、Ｃ○○、ｆ○○、Ｗ○○、Ｘ○○、甲Ｈ○○、ｊ○○○、謝林美秀
、玄○○、午○○、未○○應就被繼承人林開溫等所有座落苗栗
縣公館鄉○○○段三十八地號土地上，以民國三十九年公館字第
五三八號收件之地上權辦理繼承登記後，將該地上權登記予以塗
銷。
被告Ｉ○○、Ｇ○○、ｅ○○應就座落苗栗縣公館鄉○○○段三
十八地號土地上、以民國七十七年苗地所第五九五一號收件之地
上權登記予以塗銷。
訴訟費用由被告負擔。
    事  實
一、原告方面：
（一）聲明：求為判決如主文第1 項及第2 項所示。
（二）陳述：
1.民國（下同）36年以後，原告與林開梅、林開全、林清平等4
  人共有座落苗栗縣公館鄉○○○段38地號土地。林開梅、林開
  全、林清平三人則於39年5 月27日，將前揭土地內一部80坪設
  定地上權予林開梅、林開連（土地登記簿謄本誤載為林開運）
  、林開湖、林開蔭、林開全、林開和及林開溫等7 人公同共有
  ，並由林開梅等人在該土地上建有竹造平房一棟，其面積約與
  地上權設定面積相符。此房屋據被告Ｖ○○表示早已倒塌。嗣
  林開梅等7 名地上權人死亡後，除林開全之繼承人Ｇ○○、Ｉ
  ○○、ｅ○○三人就系爭地上權辦妥繼承登記以外，其餘繼承
  人均尚未辦理繼承登記迄今。
2.系爭地上權應予塗銷：民國39年間，系爭座落苗栗縣公館鄉○○○段38地號之所有權人中之林開梅、林開全、林清平等3人
  與林開梅、林開連、林開湖、林開蔭、林開全、林開和及林開
  溫等7 人合意約定由林開梅、林開連、林開湖、林開蔭、林開
  全、林開和及林開溫等人在系爭土地上設定地上權，雖彼此並
  未約定地上權之期限，惟解釋上，系爭地上權之期限應至地上
  權人等所興建之房屋不堪居住為止。而據被告Ｖ○○表示，當
  時設定地上權所為建築之房屋早已經倒塌，且迄今未再重建，
  足見當初設定地上權之目的已達，地上權人並無再行建屋之需
  要，雙方當事人均得隨時終止該地上權設定契約，彼此均不需
  再繼續受地上權設定契約之拘束。再查，系爭地上權既未訂有
  期限，且無地租之約定，按地上權未定存續期間者，正足以表
  示當事人均不願受期限約束之意，本諸未定期限之法律關係，
  當事人應得隨時終止之原則，當事人雙方均得隨時終止該未定
  期限之地上權設定契約。
3.系爭地上權之設定義務人原為林開梅、林開平及林清平等3人
  ，嗣因繼承及贈與等法律關係，由Ｏ○○、林清城、Ｖ○○、
  Ｚ○○（以上4 人繼受林開梅之應有部分）、ｕ○○、ｗ○○
  、林陳桂妹（以上3 人繼受林清平之應有部分）、Ｇ○○、ｅ
  ○○、Ｉ○○（以上3 人繼受林開平之應有部分）等10人繼受
  取得林開梅、林開平、林清平等3 人就座落苗栗縣公館鄉○○○段三十八地號土地之應有部分，而與原告共有前揭土地。民
  國88年5 月20日經本院87年度訴字第275 號判決准予分割系爭
  共有土地確定，惟因Ｏ○○等人怠於終止系爭地上權契約，以
  及塗銷系爭地上權，致原告所分得之土地上仍存有權利上之瑕
  疵，經催告Ｏ○○等人行使權利後，伊等迄今仍怠於行使終止
  及塗銷系爭地上權之行為，致原告之權益受有影響，迄今無法
  依本院87年度訴字第275 號判決辦理分割登記。原告爰代位Ｏ
  ○○等人向被告等人為終止地上權契約之意思表示，並以本件
  訴訟歷來書狀之送達於被告等，為代Ｏ○○等人向被告等為終
  止系爭地上權設定契約之意思表示，並依民法767 條之規定，
  訴請塗銷系爭地上權。另查，被告等人既尚未辦妥繼承登記，
  茲一併請求被告等人應就系爭地上權辦理繼承登記後再予塗銷
  之。以發揮土地之最大經濟效用。
（三）證據：提出本院87年度訴字第275 號民事判決書、繼承系
      統表、土地登記簿謄本。
二、被告方面：
(一) 被告Ｏ○○、Ｐ○○、Ｖ○○、Ｚ○○、丁○○○、甲Ｒ○○、戊○○○、ｍ○○、ｌ○○、甲Ｕ○○、未於
     最後言詞辯論期日到場，被告ｕ○○、ｗ○○、Ｗ○○、
     Ｘ○○、Ｉ○○、ｅ○○於最後言詞辯論期間到場，均陳
     稱對於原告之請求無意見；其餘被告未於言詞辯論期日到
     場，亦未提出準備書狀作何聲明或陳述。
    理  由
一、程序方面：
（一）原告林蘭土於94年1 月11日死亡，其法定繼承人為Ｓ○○
      、酉○○及Ｅ○○三人，伊三人聲明承受訴訟；如附表所
示
姓名之被告於訴訟程序中於如附表所示時間死亡，原告訴
      訟代理人聲請由其繼承人（如附表所示）承受訴訟，並提
      出相關繼承系統表及戶籍謄本為證，經核均無不合，爰予
      准許，合先敘明。
（二）本件被告除ｕ○○、ｗ○○、Ｗ○○、Ｘ○○、Ｉ○○、
ｅ
○○等外，未於最後言詞辯論期日到場，核無民事訴訟法第
386 條各款所列情形，爰依原告聲請，由其一造辯論而為判
決。
二、實體方面：
    本件原告主張之右開事實，業經提出本院87年度訴字第275
    號民事判決書、繼承系統表、土地登記簿謄本等為證，且為
    到場被告Ｉ○○等所不爭執，並經本院於94年1月26日勘
驗時現場明確（見本院卷4，頁141至143），且有被告Ｉ○○
及現場房屋居住人周仕浚陳稱原有土造房屋於20餘年前已拆
除等語，原告主張堪信為真。原告以系爭地上權既未訂有期限
，且無地租之約定，按地上權未定存續期間者，正足以表示當事
人均不願受期限約束之意，本諸未定期限之法律關係，當事人應
得隨時終止之原則，當事人雙方均得隨時終止該未定期限之地上
權設定契約。而因被告Ｏ○○等人怠於終止系爭地上權契約，以
及塗銷系爭地上權，致原告所分得之土地上仍存有權利上之瑕疵
，經催告被告Ｏ○○等人行使權利後，伊等迄今仍怠於行使終止
及塗銷系爭地上權之行為，致原告之權益受有影響，迄今無法依
本院87年度訴字第275 號判決辦理分割登記。因而代位被告Ｏ
○○等人向被告等人為終止地上權契約之意思表示，並以本件訴
訟歷來書狀之送達於被告等，為代被告Ｏ○○等人向被告等為終
止系爭地上權設定契約之意思表示，並依民法767 條之規定，
訴請塗銷系爭地上權。另查，被告等人既尚未辦妥繼承登記，茲
一併請求被告等人應就系爭地上權辦理繼承登記後再予塗銷
之等情，經核並無不合，爰予准許。
三、結論：原告之訴為有理由，依民事訴訟法第385 條第1 項前
    段、第78條，判決如主文。
中    華    民    國    95    年    11    月    30    日
                  民事庭法  官
以上正本係照原本作成
如對本判決上訴，須於判決送達後20日內向本院提出上訴狀
                        書記官  張文惠
中    華    民    國    95    年          月          日


司法院資訊處製作；財團法人民間司法改革基金會備份。
